【裁判字號】    99,建上易,8
【裁判日期】    990531
【裁判案由】    給付工程款
【裁判全文】
臺灣高等法院臺中分院民事判決         99年度建上易字第8號
上  訴  人  洪柏超即超群水電工程行
上  訴  人  甲○○
            乙○○
共      同
訴訟代理人  林萬生律師
上列當事人間請求給付工程款事件，兩造對於民國九十九年一月
十五日臺灣南投地方法院第一審判決（九十八年度建字第十號）
，各自提起上訴，本院於九十九年五月十八日言詞辯論終結，判
決如下：
    主  文
兩造上訴均駁回。
第二審訴訟費用由兩造各自負擔。
    事實及理由
一、本件上訴人洪柏超主張：
    (一)兩造於民國九十六年八月十七日，簽訂水電追加工程切結
      書（下稱切結書），由伊承攬對造上訴人甲○○、乙○○
      （下稱甲○○等人）合夥經營，位於南投縣埔里鎮○○路
      七十八巷三十八至四十號埔里大視界社區Ｃ棟麗屋民宿（
      現為南投埔里．麗屋和風渡假山莊，下稱系爭民宿）之水
      電追加工程（下稱系爭工程），業已完工，惟甲○○等人
      並未依約給付工程款。
    (二)茲就甲○○等人積欠伊工程款明細，分述如下：
      系爭工程水電尾款新臺幣（下同）五十六萬元。
      切結書第二條約定，就系爭工程前六十五％已完成部分
        ，甲○○等人同意支付伊一百十二萬元，扣除已支付四
        十五萬元，尚餘六十七萬元。
      切結書第四條約定之工資三十一萬五千元。
      切結書第四條約定所需材料，由伊代為叫貨，料款再由
        甲○○等人支付，總計一百零八萬四千二百四十三元。
      其他自九十六年八月十七日前，即陸續施作之工程費用
        ：
        (1)擋土牆預留管工資十四萬一千一百十七元。
        (2)系爭民宿送水送電費用九萬一千元。
        (3)前面道路電信外管工資三萬三千元。
        (4)地基工程計六萬一千一百七十三元。
        (5)代裝熱水器（含裝設零件）部分：就安裝熱水器工資
          二萬四千元部分，甲○○等人固不爭執，卻漏計安裝
          熱水器所需之零件費用九千六百元，合計即為三萬三
          千六百元。
        (6)裝潢水電追加費用計三十六萬四千零十元。
        (7)交屋及雜項計二十六萬七千一百三十七元。
      上述款項合計為三百六十二萬零二百八十元，扣除甲○
        ○等人已支付二百十二萬元，尚欠一百五十萬元（另二
        百八十元未請求）等情。爰依民法第六百八十一條規定
        ，求為命甲○○等人應連帶給付伊一百五十萬元，及加
        計自九十八年八月四日起算法定遲延利息，暨願供擔保
        請准為假執行宣告之判決。
二、上訴人甲○○等人則以：
    (一)系爭民宿工程，原由訴外人即營造商張弘（原名張昌群）
      承包訴外人以琳建設股份有限公司（下稱以琳公司）位於
      同上路七十八巷內Ｃ區及Ｈ區之營造工程，而洪柏超則向
      張弘承攬其中之水電工程。因張弘於九十六年六月間停工
      ，造成工程延誤，故以琳公司即於同年八月十七日，與洪
      柏超及張弘協調並簽訂切結書，未完成三十五％之工程，
      改由洪柏超包工，以琳公司出料，約定一百五十個工作天
      完成。惟洪柏超施作之工程，至今尚未報請以琳公司驗收
      合格，且洪柏超代訂之材料，虛報價格，以琳公司亦未簽
      名同意施作。
    (二)關於系爭民宿之請款明細表（水電工程款），說明如下：
      Ｃ棟主體尾款五十六萬元，以琳公司並未與洪柏超訂有
        契約關係，房間馬桶安裝，亦屬於主體工程之範圍。
      Ｃ棟裝潢水電材料工資部分，切結書第二條之一百十二
        萬元，已付四十五萬元，尚餘六十七萬元。切結書第四
        條應付三十一萬五千元。切結書第四條材料部分一百零
        八萬四千二百四十三元部分，價格不實。
      系爭民宿九十七年二月份請款明細，其中只有瓦斯熱水
        器安裝費四十八台，工資材料費每台五百元，總計二萬
        四千元。
      系爭民宿裝潢水電追加費用，應付款項為十五萬三千五
        百九十元。
      擋土牆預留管工資、系爭民宿送水送電費用、前面道路
        電信外管工資、地基工程等，皆為洪柏超與張弘間之關
        係，與以琳公司無關。另交屋及雜項部分，係洪柏超應
        完成之工作，不應由以琳公司再為付款。
      綜上，以琳公司應給付洪柏超一百九十一萬二千五百九
        十元，惟以琳公司已支付二百十二萬元，已超出洪柏超
        所得請求之金額。且洪柏超應將水電圖交給以琳公司，
        並負起修復漏水之責任等語，資為抗辯。
三、原審判命甲○○等人應連帶給付洪柏超六十八萬六千八百三
    十三元本息，及依洪柏超之聲請而為供擔保准予假執行之宣
    告，並將洪柏超其餘之訴及假執行之聲請均駁回，甲○○等
    人就其不利部分及洪柏超就其敗訴部分，一部聲明不服，兩
    造於本院各聲明如下：
    (一)洪柏超方面：
      上訴聲明：
        (1)原判決關於駁回洪柏超後開之訴暨訴訟費用之裁判均
          廢棄。
        (2)上開廢棄部分，甲○○等人應再給付洪柏超八十一萬
          三千一百六十七元，及自九十八年八月四日起至清償
          日止，按年息百分之五計算之利息。
        (3)第一、二審訴訟費用由甲○○等人負擔。
      答辯聲明：
        (1)上訴駁回。
        (2)訴訟費用由甲○○等人負擔。
    (二)甲○○等人方面：
      上訴聲明：
        (1)原判決不利於甲○○等人部分廢棄。
        (2)上開廢棄部分，洪柏超在第一審之訴及假執行之聲請
          均駁回。
        (3)第一、二審訴訟費用由洪柏超負擔。
      答辯聲明：
        (1)上訴駁回。
        (2)訴訟費用由洪柏超負擔。
四、兩造不爭執之事實：
    (一)張弘承包系爭民宿Ｃ棟建築主體之興建工程，洪柏超再向
      張弘承攬水電工程。
    (二)兩造及張弘於九十六年八月十七日簽立切結書，該切結書
      所載內容為真正。
五、得心證之理由：
    (一)按稱合夥者，謂二人以上互約出資以經營共同事業之契約
      。前項出資，得為金錢或其他財產權，或以勞務、信用或
      其他利益代之。民法第六百六十七條第一、二項分別定有
      明文。又合夥關係之存在與否，應就當事人有無互約出資
      經營共同事業之客觀事實予以認定，至有無辦理廠商登記
      ，在所不問。經查：
      系爭民宿新建工程，係甲○○等人與張弘所簽立，有該
        營造工程契約書在卷可稽，且甲○○等人就系爭民宿Ｃ
        棟建築主體工程及系爭工程，均由甲○○等人與張弘接
        洽，復為工地負責人，張弘亦向甲○○等人請款等事實
        ，業據證人張弘證述明確。
      系爭工程曾由甲○○匯款四十七萬元予洪柏超，有臺灣
        中小企業銀行匯款申請書存卷可稽。另依卷附估價單所
        示，乙○○有在系爭工程部分估價單之客戶簽名欄上簽
        名。再參酌前揭證人張弘有關其就本件工程，曾向乙○
        ○請款，且乙○○具有決策權等證述內容，暨系爭民宿
        Ｃ棟建築主體工程及系爭工程完工後，該民宿現已更名
        為南投埔里．麗屋和風渡假山莊，並由麗屋實業有限公
        司（下稱麗屋公司）經營，該公司負責人即為乙○○，
        有麗屋公司基本資料查詢在卷可憑，足證就系爭民宿Ｃ
        棟主體工程及系爭工程，乙○○應有出資，洵堪認定。
      系爭民宿係坐落於同上鎮○○○段一四０－四四二、一
        四０－四四三、一四０－四四四等地號土地，該三筆土
        地於九十六年十二月十日，仍為甲○○所有，但於九十
        七年一月間，各該土地即陸續移轉予訴外人楊明珠、黃
        麗娟、陳文元等人，有埔里地政事務所網路申領異動索
        引在卷可憑。故系爭民宿在甲○○所有之前開土地上興
        建，完工後由以乙○○為負責人之麗屋公司經營，再稽
        諸證人即超群水電工程行員工石炎煌證稱，其在系爭民
        宿曾看過甲○○等人之事實，足認系爭民宿確由甲○○
        等人係以損益共同分擔之合夥關係而共同經營，要屬無
        疑。
      至切結書上，從未出現以琳公司之文字，顯然甲○○等
        人所稱係以琳公司委由洪柏超施作系爭工程乙節，與事
        實不符，尚難憑採。是甲○○等人係以合夥方式，與洪
        柏超及張弘就系爭工程達成協議，並簽署切結書等情，
        殊堪認定。
    (二)茲就洪柏超所主張甲○○等人，尚積欠之工程款，分別審
      酌如下：
      系爭工程水電尾款五十六萬元部分：查卷附手寫對帳明
        細，載有「(1)防水九萬元、(2)門十四萬八千元、(3)鋁門
        窗三十八萬元、(4)水電五十六萬元－Ｃ棟」、「小包未
        付款，營造方應付款」等語，下方即有「甲○○代乙○
        ○」及張弘簽名確認；再參酌證人張弘所稱：該手寫對
        帳明細是主結構統包的部分，其跟甲○○等人要結清工
        程款，餘款留給防水、門、鋁門窗、水電四個包商，其
        中有包含洪柏超，就是水電的部分等語，足認兩造間就
        系爭工程未完成部分之金額，業已達成合意，並就水電
        小包未支付款項為同意付款之表示，故甲○○等人即應
        給付系爭工程水電尾款五十六萬元予洪柏超，當可認定
        。
      切結書第二條六十七萬元部分：切結書第二條載明「甲
        方（指洪柏超）已完成六十五％…共計應付甲方新臺幣
        一百十二萬元正。（已付新臺幣四十五萬元正）」、第
        四條記載「甲方須完成後續三十五％之工程，甲乙雙方
        同意以包工方式完成…每天工資二千一百元，總計新臺
        幣三十一萬五千元。所須材料由乙方供應」，並有乙○
        ○簽名，有該切結書存卷可參。足認甲○○等人已同意
        就系爭工程前階段已完成之六十五％部分，支付洪柏超
        一百十二萬元，扣除已支付四十五萬元，尚餘六十七萬
        元，而後續三十五％之工程，工資總計為三十一萬五千
        元，殊為明確。至切結書第四條約定所須材料由甲○○
        等人供應，金額合計一百零八萬四千二百四十三元部分
        ，參酌證人石炎煌證稱材料是甲○○等人出的，但有委
        託洪柏超代叫電線、管料、電燈這些部分，估價單都是
        訴外人即甲○○等人之員工張炳寬簽收的，估價單中寫
        「張」或「張炳寬」，都是他簽收的等情，顯見甲○○
        等人對於施作系爭工程未完成部分所需材料之數量與金
        額，均已有充分認知，是渠等辯稱材料費部分有虛報疑
        義，不足採信。稽諸甲○○等人對該切結書之真正，亦
        不爭執等情，足證洪柏超此部分之主張為真，堪以採信
        。
      其他自九十六年八月十七日前，即已陸續施作之工程費
        用部分：
        (1)擋土牆預留管工資十四萬一千一百十七元、系爭民宿
          送水送電費用九萬一千元、前面道路電信外管工資三
          萬三千元、地基工程計六萬一千一百七十三元、交屋
          及雜項計二十六萬七千一百三十七元部分，洪柏超固
          提出估價單為證，然該估價單均為其單方所製作，洪
          柏超復未舉證證明上開估價單所列各項金額，係在兩
          造合意由其所承攬工程之範圍內，並經甲○○等人表
          示同意，是尚難執以認定甲○○等人已同意上開估價
          單所列各項金額之事實，此外，洪柏超亦未提出其他
          證據，資以證明該估價單所列各項金額，已獲甲○○
          等人同意給付之事實，則洪柏超此部分之主張，尚難
          憑信，其請求甲○○等人給付此部分之款項，即屬無
          據，不應准許。
        (2)代裝熱水器（含裝設零件）三萬三千六百元、裝潢水
          電追加費用三十六萬四千零十元部分：甲○○等人就
          其中安裝熱水器工資二萬四千元及系爭民宿裝潢水電
          追加費用應付款項十五萬三千五百九十元部分，並不
          加爭執，堪認洪柏超該部分之主張為真，應予准許。
          至其餘部分之款項，既為甲○○等人所否認，而洪柏
          超所提出之估價單，亦皆為其片面所製作，參酌上項
          甲○○等人否認之理由，自不能徒憑該估價單，即遽
          予准許洪柏超之請求，不待贅論。
      綜上所述，洪柏超主張甲○○等人應付之工程款，總計
        為二百八十萬六千八百三十三元，扣除已支付之二百十
        二萬元，尚欠六十八萬六千八百三十三元，洪柏超請求
        甲○○等人應如數給付，為有理由，應予准許。至洪柏
        超之請求超過該應准許之範圍，即屬無稽，應予駁回。
    (三)次按合夥財產不足清償合夥之債務時，各合夥人對於不足
      之額，連帶負其責任。同法第六百八十一條規定甚明。茲
      查甲○○等人互約出資共同經營系爭民宿，所坐落前述土
      地，甲○○已陸續移轉為他人所有乙節，業如上述，且該
      合夥查無其他合夥財產存在，再參酌洪柏超向甲○○等人
      請求給付前揭積欠之工程款，均未獲付款，應認該合夥之
      合夥財產，已不足清償合夥之債務，故甲○○等人對於合
      夥事業之債務，應負連帶責任，是洪柏超即得向甲○○等
      人請求連帶給付上開工程款，自屬當然。至甲○○等人雖
      辯稱系爭工程有部分地方漏水，均未修復云云，然證人石
      炎煌已證稱施作工程，均有請張炳寬確認，且張炳寬說下
      大雨後會滲水是地下室，不是洪柏超承作的範圍之內等語
      ，此外，甲○○等人並未舉證以實其說，則彼等前開辯解
      ，尚難憑採。至洪柏超是否應將水電圖交給以琳公司，與
      甲○○等人無涉，自無庸加以審究。
    (四)末按稱承攬者，謂當事人約定，一方為他方完成一定之工
      作，他方俟工作完成，給付報酬之契約。又報酬應於工作
      交付時給付之，無須交付者，應於工作完成時給付之。工
      作係分部交付，而報酬係就各部分定之者，應於每部分交
      付時，給付該部分之報酬。觀諸民法第四百九十條、第五
      百零五條之規定自明。足見除當事人間另有特約外，定作
      人對於承攬人完成之工作，即負有給付報酬之義務。查系
      爭民宿主體工程及系爭工程均已依約完成，甲○○等人自
      有給付承攬報酬之義務。從而洪柏超本於承攬契約之法律
      關係及民法有關合夥之規定，請求甲○○等人連帶給付六
      十八萬六千八百三十三元，及自起訴狀繕本送達翌日即九
      十八年八月四日起至清償日止，按年息百分之五計算之利
      息，為有理由，應予准許。至逾此部分之請求，為無理由
      ，應予駁回。洪柏超之請求為有理由部分，陳明願供擔保
      請准為假執行之宣告，經核尚無不合，自應酌定相當之擔
      保金額准許之。原審就洪柏超之請求有理由部分，為甲○
      ○等人敗訴之判決，並依洪柏超之聲請而為供擔保准予假
      執行之宣告，另就超過該應准許之範圍，為洪柏超敗訴之
      判決，經核於法洵無違誤。兩造上訴意旨各自指摘原判決
      就其聲明不服部分為不當，求予廢棄改判，均為無理由，
      應予駁回。
六、本件事證已臻明確，兩造其餘攻擊、防禦方法，與判決結果
    不生影響，爰不一一論述。
七、據上論結，本件兩造上訴均為無理由。依民事訴訟法第四百
    四十九條第一項、第七十八條、第八十五條第一項前段，判
    決如主文。
中    華    民    國    99    年    5     月    31    日
                民事第四庭    審判長法  官  陳蘇宗
                                    法  官  張浴美
                                    法  官  李寶堂
以上正本係照原本作成。
不得上訴。
                                    書記官  林振甫
中    華    民    國    99    年    5     月    31    日
                                                      Ｖ

司法院資訊處製作；財團法人民間司法改革基金會備份。
